臺灣高等法院民事判決
                                    108年度家上字第229號
上  訴  人  楊大順  
            楊文卿  
共      同
訴訟代理人  陳華明律師
被 上訴 人  楊文玲  
            楊大賢  
共      同
訴訟代理人  吳聖欽律師
上列當事人間請求確認遺囑無效事件，上訴人對於中華民國108
年6月5日臺灣新竹地方法院107年度重家繼訴字第5號第一審判決
提起上訴，本院於108年12月10日言詞辯論終結，判決如下：
    主  文
上訴駁回。
第二審訴訟費用由上訴人負擔。
    事實及理由
一、上訴人主張：兩造為被繼承人魏雲師（民國106年9月22日死
    亡）之繼承人，魏雲師於105年11月22日預立代筆遺囑（下
    稱系爭遺囑）內容，將其所有之新竹市○○段0000地號土地，
    所有權應有部分四分之一（下稱系爭遺產）由被上訴人共同
    繼承等旨，然魏雲師於87年12月14日因腦中風致說話不清楚
    ，語言理解、語言表達、說話清晰度、說話流暢度或發聲有
    嚴重困難，導致與人溝通有顯著困難，經鑑定有「中度聲語
    障」，自無口述遺囑內容能力，系爭遺囑之代筆人兼見證人
    李羚溱、見證人駱志忠及喬國偉律師並非被繼承人魏雲師所
    指定，且製作系爭遺囑時，代筆人兼見證人李羚溱、見證人
    駱志忠未在場見證，並向魏雲師宣讀、講解遺囑內容，系爭
    遺囑非由代筆人兼見證人所完成。系爭遺囑欠缺民法第1194
    條所定之法定要件，依民法第73條規定應屬無效。被上訴人
    於106年11月14日依系爭遺囑辦理系爭遺產之遺囑繼承登記
    為各有應有部分八分之一（下稱系爭遺囑繼承登記），侵害
    伊之繼承權及所有權，伊自得依民法第1146條第1項，及第8
    28條第2項準用第821條之規定，擇一訴請被上訴人各自塗銷
    系爭遺囑繼承登記。爰求為㈠確認系爭遺囑無效。㈡被上訴人
    應各自塗銷系爭遺囑繼承登記。上訴人對原審所為其敗訴判
    決上訴，上訴聲明：㈠原判決廢棄。㈡確認系爭遺囑無效。㈢
    被上訴人楊文玲、楊大賢應分別將系爭遺囑繼承登記塗銷。
二、被上訴人則以：喬國偉律師於製作系爭遺囑前，已向魏雲師
    介紹代筆撰寫系爭遺囑來意，且縱使魏雲師聲語障礙中度，
    惟聲音機能或語言機能障礙必須達到「重度」，方會達到無
    法用語言或聲音與人溝通之程度，未喪失口語能力，系爭遺
    囑係基於魏雲師口述，經喬國偉律師、李羚溱、駱志忠見證
    ，李羚溱代筆，李羚溱及喬國偉律師均有宣讀、講解遺囑內
    容，合於民法第1194條規定之代筆遺囑要件。魏雲師並配合
    提出系爭不動產所有權狀以便製作代筆遺囑。縱依上訴人主
    張系爭遺囑並非由見證人兼代筆人李羚溱向立遺囑人魏雲師
    宣讀、講解之情，惟民法第1194條未規定須有限於同一見證
    人筆記、宣讀、講解之必要，故系爭遺囑仍屬有效，據以辦
    理系爭遺囑繼承登記自屬合法等語，資為抗辯。答辯聲明：
    上訴駁回。
三、兩造不爭執事項：
  ㈠魏雲師於106年9月22日死亡。
  ㈡兩造均為魏雲師繼承人。                   
  ㈢魏雲師於105年11月22日預立系爭遺囑。
  ㈣被上訴人於106年11月14日依系爭遺囑辦理系爭遺囑繼承登記
    。
四、按確認法律關係之訴，非原告有即受確認判決之法律上利益
    者，不得提起，民事訴訟法第247條第1項前段定有明文。而
    即受確認判決之法律上利益，係指因法律關係之存否不明確
    ，致原告在私法上之地位有受侵害之危險，而此項危險得以
    對於被告之確認判決除去之（最高法院42年台上字第1031號
    判例意旨參照）。本件兩造為魏雲師之繼承人，魏雲師遺產
    分配方法，因系爭遺囑有效與否而異，上訴人主張系爭遺囑
    無效，既為被上訴人所否認，則上訴人就系爭遺產在法律上
    地位確有不安之狀態，該不安狀態得以確認判決將之除去，
    應認上訴人有即受確認判決之法律上利益，依上說明，上訴
    人請求確認系爭遺囑無效，應予准許。
五、兩造於原審行爭點整理程序，同意本件爭點如下：105年11
    月22日當日魏雲師有無語言表述能力？系爭遺囑是否無效？
    系爭遺囑繼承登記應否塗銷？茲就兩造之爭點及本院之判斷
    ，分述如下：
  ㈠關於105年11月22日魏雲師有無語言表述能力部分：
    上訴人主張被繼承人魏雲師具中度聲語障礙，於105年11月2
    2日無口述遺囑內容之能力等語，固提出魏雲師於振興復建
    醫學中心之病歷紀錄、振興醫院急診室護理紀錄、病歷紀錄
    、急診會診單、身心障礙手冊（原卷㈠71、72、110、111、1
    27至135頁、179至181頁）等件為證，惟為被上訴人否認，
    並以前詞置辯。查：
  ⒈魏雲師於105年6月13日因泌尿道感染等疾病至臺灣大學醫學
    院附設醫院新竹分院（下稱新竹臺大醫院）急診並住院，依
    105年6月13日其入院病人護理評估紀錄之使用語言欄記載「
    台語」，「過去病史欄」記載「多年前右側中風且傷到言語
    ，故『講話含糊不清』」等語（見原審卷㈡100頁），足見魏雲
    師係使用臺語，與醫護人員溝通講話僅含糊不清情形，並非
    無法以臺語溝通。佐以該日之入院紀錄關於認知功能欄記載
    「正常」，過敏病史（History of allergy）欄上亦載有「
    depakin（帝拔癲藥）【Skin Rash（皮膚疹】病人自述。20
    16/5/23。AmlodipineBesyla te (氨氯地平降血壓藥）（No
    rvasc 5mg/tab【Skin Rash（皮膚疹】病人自述。2016 /5/
    23。Atorvastation（附托伐他河降血脂藥）〈試〉Lipi tor-
    00 000000 0MD 40mg/l tab 28 tab/box【Skin Rash（皮膚
    疹】病人自述」等語（見原審卷㈡87頁），其自述內容乃對
    藥物過敏情形，非單純生活對話，可見雖有講話含糊不清之
    情形，但足以使醫護人員明確瞭解其藥物過敏病史，顯見其
    口語陳述之程度，尚足使醫生辨識。再者，魏雲師於105年6
    月13日至105年6月15日之在新竹臺大醫院時，其住院病人身
    體評估紀錄關於「意識狀態/『語言能力』」欄雖記載：警醒/
    『構音困難』，惟於105年6月16日出院當日8時27分之「……/『
    語言能力』」欄已記載為「……/『正常』」，該期間之認知功能
    欄均記載正常（見原審卷㈡105頁），且於同日之出院照護摘
    要亦記載其溝通能力正常，認知功能正常（見原審卷㈡第112
    頁）。
  ⒉復參酌證人喬國偉律師結證稱：「……他（即魏雲師）用閩南
    話（即臺語）回我說沒有問題，但是他講話沒有很清楚，如
    果我們聽了有問題再問他。他跟我說他名下有不動產要給他
    的女兒跟兒子……他說他有兩個兒子、兩個女兒。他說要給阿
    玲，說都是她在照顧他……他說還有一些金子在阿玲那裡……我
    問遺囑人阿玲、阿賢是否在場，他說有…我們在聊天的過程
    ，他有流淚，他說會找我來就是他覺得他活不久……他的意識
    非常清楚。他說阿玲、阿賢跟他住在一起，會帶他去看病，
    還會買吃的給他、照顧他，他邊講邊流淚……」等語（見原審
    卷㈠63至66頁）；證人李羚溱結證稱：「……魏雲師說她要把
    她名下的房子，因為都是楊文玲照顧她，魏雲師都叫她阿玲
    ，她講閩南語，她說楊文玲都照顧她跟她同住，魏雲師說楊
    大賢也常回去照顧她，魏雲師說大兒子都不常回來，不孝，
    所以她要把她的財產都給這個女兒跟兒子……，魏雲師說她金
    子、手飾都在楊文玲那裡，如果她不在了，這個東西就給楊
    文玲用，我跟魏雲師確定東西是否要這樣分，她說對……」、
    「（原告訴訟代理人問：魏雲師當時是講閩南話？）幾乎都
    是講閩南話比較多……」、「（原告訴訟代理人問：魏雲師當
    天講話的情形如何？）魏雲師有點年紀了，身體不是很好，
    所以講話有些的字雖然不是很清楚，但是還可以知道她要講
    什麼，如果我們聽的不是很清楚，我們會再詢問再確認……魏
    雲師可以表達，雖然不是很清楚，但是我們有在跟老人家接
    觸，所以老人家有些表達不是很清楚的地方，我們多少還可
    以聽的懂」、「……那時還有詢問金子要不要拍照……魏雲師說
    不用」、「（原告訴訟代理人問：魏雲師回答的方式是用點
    頭、搖頭還是用口說是不是？）她是用嘴巴說，只是有時候
    說的不是很清楚，我會問她的意思是不是這樣，她說是，有
    時候說是會順便點頭。」、「（原告訴訟代理人問：所以魏
    雲師是否都是用說是的方式來做確認，是不是？）……魏雲師
    是用嘴巴說。」、「（原告訴訟代理人問：喬國偉律師除了
    唸遺囑內容之外，還有做什麼事？）跟魏雲師聊天，我在寫
    的時候，喬律師就在跟魏雲師聊天」等語（見原審卷㈡217、
    221至223、226頁）；證人駱志忠結證稱：「（原告訴訟代
    理人問：在整個製作遺囑過程中，魏雲師有沒有講話？）有
    。」、「（原告訴訟代理人問：喬律師聽懂魏雲師講的話嗎
    ？）他聽的懂。」、「（原告訴訟代理人問：證人李羚溱聽
    懂魏雲師講的話嗎？）聽得懂。」（見原審卷234頁）；足
    見魏雲師於製作系爭遺囑當時，確能與證人喬律師、證人李
    羚溱以口頭對談，與喬律師聊天，述說心情，且能理解對談
    內容。核與於105年11月6日始到臺灣照顧魏雲師之印尼國看
    護工西娣結證稱：「（法官問：當天被繼承人魏雲師精神狀
    況如何？）還是健康的……」、「當時被繼承人魏雲師講話、
    表達意思、聽別人講話的意識都很清楚？）說話還是很清楚
    。」、「（原告訴訟代理人問：唸完之後那個男生有沒有繼
    續把剛剛唸的內容說明解釋給被繼承人魏雲師聽？）有解釋
    ，但是那時候我才剛剛在那邊工作，所以我也不知道他們在
    討論什麼。」、「（那個帶文件的男人跟被繼承人魏雲師唸
    東西之後，被繼承人魏雲師是否有點頭或搖頭？）被繼承人
    魏雲師有點頭。」、「被繼承人魏雲師講話不清楚，但楊文
    玲平常聽得懂被繼承人魏雲師在講什麼」等語（見原審卷㈡2
    00、202至203頁），亦敘述魏雲師於當時身體健康，雖西娣
    中文能力欠缺，無法瞭解魏雲師與該男生、楊文玲內容，但
    堪認魏雲師口語能力無礙，從而證人喬律師、李羚溱及駱志
    忠之證述為可採，且魏雲師105年6月16日出院時狀況，其語
    言及認知能力正常等情，至製作系爭遺囑間，並無何證據可
    證魏雲師在此期間有何語言及認知能力有何惡化，足徵在製
    作系爭遺囑時，魏雲師雖講話不清，但仍能以口語與證人喬
    律師、李羚溱溝通，該2證人顯均能理解、辨識魏雲師言語
    之意思表示。被上訴人抗辯魏雲師於作成系爭遺囑時，應具
    有口語能力無訛。則上訴人主張魏雲師無口語能力，無法製
    作系爭遺囑云云，即無足採。至上訴人聲請詢問製作系爭遺
    囑時不在場，且非魏雲師家人之第三人張素珠，其待證事實
    為魏雲師於製作系爭遺囑時無口語能力，惟張素珠既未在場
    ，且魏雲師於製作系爭遺囑時有口語及認知能力，如前所述
    ，自無再詢問之必要。另上訴人請求本院詢問被上訴人，惟
    事證已明如上所述，亦無必要。
  ⒊次查魏雲師早於87年12月14日，雖因腦中風而產生說話不清
    楚（slurred speech）之情，並於89年1月3日再次中風而無
    法說話（aphasia），之後於振興醫院復健部接受語言治療
    ，嗣於91年10月17日經鑑定並於同年10月24日核發終身不需
    重新鑑定之「中度聲語障」身心障礙手冊等情，固有新竹市
    政府府社障字第1070128372號函附之身心障礙者個案資料表
    、身心障礙者鑑定表在卷可參（見原審卷㈡13至21頁）。惟
    經原審函詢振興醫院就魏雲師於90年1月間因右側肢體較無
    力及語言困難等病症，後續至醫院治療及復健，其語言困難
    經診斷係何病症、是否完全無法發聲言語、後續治療及復健
    後是否已有改善、於105年11月間可否自行以口語表達意思
    、其意識是否清楚等情，經該院函覆略以：1、病患於87年1
    2月13日腦中風致右半身肢體乏力、行走不順，於90年1月4
    日突發失語，疑再次腦中風，同年於本院中醫師接受針灸治
    療，語言表達有困難，唯中醫科追蹤僅至90年8月2日，故無
    法進一步提供評估意見。2、105年11月間僅於105年11月25
    日過敏免疫風濕科、105年11月11日及105年11月25日泌尿部
    門診就診計3次，因有家屬陪同看診，且時間久遠，無法判
    斷是否可自行口語表達、意識是否清楚等語，此有振興醫院
    107年7月9日振行字第1070003932號函在卷可查（見原審卷㈠
    142頁）。是依振興醫院上開函覆所示，魏雲師係於87年間
    腦中風，90年1月4日突發失語，言語表達困難情形，惟僅追
    蹤至同年8月2日，而105年11月間至該院接受診療，因時間
    久遠，無法判斷，則魏雲師於振興醫院就診情形，尚不足為
    魏雲師於製作系爭遺囑有無口語能力之憑據。另雖被繼承人
    魏雲師經鑑定為中度聲語障，其鑑定理由僅於就91年當時為
    語言理解、語言表達、說話清晰度、說話流暢度或發聲有嚴
    重困難，導致與人溝通有顯著困難者等情，有鑑定報告在卷
    （見原審卷㈡20頁），可知鑑定當時魏雲師僅係與人溝通有
    顯著困難，非完全無法用言語或聲音與人溝通，或完全喪失
    發聲機能。況上開文書所載魏雲師各該時間之狀況，迄魏雲
    師於105年11月間預立系爭遺囑時相距已達15或14年餘，尚
    不得以90、91年間之狀況遽推論魏雲師無預立系爭遺囑之口
    語能力。況魏雲師於105年6月16日及預立系爭遺囑當時，顯
    有相當口語及認知能力，如前所述，上訴人以上開文書主張
    魏雲師於製作系爭遺囑無口語能力，即無足採。
  ⒋至證人西娣係印尼國人於105年11月6日始第1次至臺灣，有內
    政部移民署外人居停留資料查詢結果在卷可查（見原審卷㈡1
    76頁），係擔任照顧魏雲師之工作，且當時其「但是那時候
    我才剛剛在那邊工作，所以我也不知道他們在討論什麼。」
    、「（被告訴訟代理人問：剛剛說你跟被繼承人魏雲師講話
    會用肢體語言，你跟楊文玲、楊大賢講話是否會用肢體語言
    ？）那時候我也是剛工作，一開始會一點點，也是用肢體語
    言。」等語（見原審卷㈡202、205頁），且迄於108年1月23
    日作證時，已有2年餘仍須經由特約通譯翻譯，足見於當時
    其初來臺灣之中文能力，僅能以肢體語言與正常之被上訴人
    溝通，遑論無口語能力瞭解魏雲師預立系爭遺囑當時與證人
    喬律師等間互動內容，更何況其僅係看護工，其亦自承：「
    但是那時候我才剛剛在那邊工作，所以我也不知道他們在討
    論什麼。）」、「（原告訴訟代理人問：剛剛說那個帶文件
    來的人待了半個小時，這半個小時你是否都在被繼承人魏雲
    師旁邊沒有離開？）我不記得已經很久了。(原告訴訟代理
    人問：當天那半個小時有無看到有人拿著筆寫東西？）不記
    得了已經很久了。（原告訴訟代理人問：剛剛法官給你看的
    遺囑，在立遺囑人的下面有個指印，這個指印是被繼承人魏
    雲師的指印，你有沒有扶被繼承人魏雲師的手去蓋這個指印
    ？）我只有照顧被繼承人魏雲師而已。」等語（見原審卷㈡2
    00、202、207頁），其記憶於作證時已模糊不清，則其證述
    與事證及其他證人不符之內容，即無可採。
  ㈡關於系爭遺囑是否無效部分：
    按「代筆遺囑，由遺囑人指定三人以上之見證人，由遺囑人
    口述遺囑意旨，使見證人中之一人筆記、宣讀、講解，經遺
    囑人認可後，記明年、月、日及代筆人之姓名，由見證人全
    體及遺囑人同行簽名，遺囑人不能簽名者，應按指印代之。
    」民法第1194條定有明文。次按民法第1194條所定使見證人
    中之1人筆記、宣讀、講解，乃在使見證人之1人依遺囑人口
    述之遺囑內容加以筆記，並由見證人宣讀，以確定筆記之內
    容是否與遺囑人口述之意旨相符，講解之目的則在說明、解
    釋筆記遺囑之內容，以使見證人及遺囑人瞭解並確認筆記之
    內容是否與遺囑人口述之遺囑相合，最後並須經遺囑人認可
    及簽名或按指印後，始完成代筆遺囑之方式。法律規定須由
    見證人加以筆記、宣讀、講解，僅在確保代筆遺囑確係遺囑
    人之真意。準此，見證人筆記、宣讀、講解之行為，乃係各
    自分立之行為，各有其作用及目的，並非三者合成1個行為
    ，見證人3人並得互證所為遺囑筆記、宣讀、講解之真實，
    初無限於同一見證人為筆記、宣讀、講解之必要，俾能符合
    其立法之目的，並免增加法律所無之限制（最高法院108 年
    度第5次民事庭會議決議參照）。而「由遺囑人指定三人以
    上之見證人」之規定，非必然需由遺囑人親自尋覓、聯繫見
    證人，如由他人代為聯繫願為見證人者到場，經遺囑人同意
    作為見證人，亦無不可，蓋遺囑人既能就見證人之人選為同
    意與否之表示，實則與「由遺囑人指定」並無不同。上訴人
    主張系爭遺囑之見證人3人並非魏雲師所指定；且製作系爭
    遺囑時，代筆人兼見證人李羚溱、見證人駱志忠並未在場見
    證；系爭遺囑非由同一見證人筆記、宣讀、講解；魏雲師具
    聲語中度障礙，無口述遺囑要旨能力，故系爭遺囑未符代筆
    遺囑之法定要件而無效等語，惟經被上訴人否認，並以前詞
    置辯。查：
  ⒈證人喬律師結證稱：「……楊大賢來事務所詢問是否可以到住
    家去做代筆遺囑？我說可以，並請助理即系爭遺囑代筆人李
    羚溱跟楊大賢聯繫確認時間，那天我就帶著兩位助理開車到
    他們家去。……我問他（即魏雲師，下同）今天要交代的事情
    是否是在他的自由意識之下……他就跟我說他名下有不動產要
    給他的女兒跟兒子……他說要給阿玲，說都是她在照顧他的，
    還有說要給跟他一起住的阿賢，都是他們兩個在照顧他，所
    以他的財產要留給他們。……他說他還有一些金子在阿玲那裡
    ，如果他過世之後，他要留給這個女兒，因為這個女兒很孝
    順，都是她在照顧他……除了阿玲、阿賢，我跟兩位助理，還
    有立遺囑人外、還有一位外勞……去遺囑人家裡之前並無先瞭
    解立遺囑人有哪些財產及其意願，只有跟楊大賢說立遺囑人
    的財產資料要準備在現場，我們好謄寫……我並沒有問他立遺
    囑人之意思，因為我不希望非立遺囑人先告訴我財產要怎麼
    處理，我要當場問立遺囑人之想法。現場在寫遺囑的時候，
    我們助理是現場寫……我跟他說他剛剛講的部分我們會寫好唸
    給他聽，並且跟他確認。後來寫完了，我們宣讀，並跟立遺
    囑人（即魏雲師）請求他的認可，問他的意思是不是這樣，
    我們在現場有唸不動產的地號，他雖然不知道地號，但我有
    問他是不是他現在住的房子……老人家雖然意識清楚，但是手
    腳不方便，他不方便簽名，我有問他可不可以按手印，所以
    是由外勞扶著他的手，他自己按的手印。指印是他自己按的
    ，不是人家強押著他的手去按的。系爭遺囑係由代筆人李羚
    溱先做筆記，做完筆記之後，她會把她剛剛寫的唸一遍，並
    宣讀講解她剛剛做的是什麼，我因為是見證律師，所以我把
    見證之內容又唸一遍給立遺囑人聽，我說因為我要見證，所
    以再次跟他確認他剛剛立遺囑之內容是否如此，我是再做最
    後一次確認，故遺囑之筆記、宣讀、講解皆由李羚溱做一遍
    之後，由我這個見證人再做一遍。」等語（見原審卷㈠62至6
    6頁）。又證人李羚溱結證稱：「（法官問：你是在何時何
    地書寫這份代筆遺囑）105年11月22日在魏雲師的家裡書寫
    的。」、「……在場有喬律師、我、駱志忠、楊大賢、楊文玲
    、魏雲師，我去的時候外勞有在場，共七人，中途外勞好像
    有離開，我也不知道她去哪裡，後來好像沒有看到她。」、
    「（法官問妳書寫代筆遺囑的過程如何？）……喬律師先跟魏
    雲師介紹我們是誰，告訴她（即魏雲師，下同）我們是要寫
    代筆遺囑，喬律師並問魏雲師是否要寫代筆遺囑，喬律師說
    我是他的助理，接下來換我問魏雲師，我跟她確定她是否要
    寫代筆遺囑，要把財產給誰，魏雲師說她要把她名下的房子
    ，因為都是楊文玲照顧她，魏雲師都叫她阿玲，她講閩南語
    ，她說楊文玲都照顧她跟她同住，魏雲師說楊大賢也常回去
    照顧她，魏雲師說大兒子都不常回來，不孝，所以她要把她
    的財產都給這個女兒跟兒子。我有跟她確認是不是在場的楊
    文玲與楊大賢，魏雲師點頭說是，魏雲師說她金子、手飾都
    在楊文玲那裡，如果她不在了，這個東西就給楊文玲用，我
    跟魏雲師確定東西是否要這樣分，她說對。我就請魏雲師把
    身分證影印給我，我還要楊文玲、楊文賢的年籍資料，並把
    名下的財產資料給我，我就開始書寫……魏雲師在口述遺囑內
    容時，沒有辦法到連續敘述的程度，她找我們去做代筆遺囑
    ，我們就先問她是不是要做代筆遺囑要把財產給誰？她說是
    ，所以我們是一問一答，魏雲師也不知道代筆遺囑要怎麼寫
    ，所以我們是用詢問的方式，再用筆把她的意思寫出來。她
    是用嘴巴說，只是有時候說的不是很清楚，我會問她的意思
    是不是這樣，她說是，有時候說是會順便點頭。遺囑總共複
    寫四份……我寫完以後，我唸一次給魏雲師聽，有一些是制式
    的，我是唸國語，魏雲師說她可以，我會再用閩南語解釋一
    下，並跟魏雲師確認東西對不對，並拿給喬律師作證，喬律
    師的習慣是拿到會再問一次確認一次對不對，他比較謹慎。
    喬律師問過之後我們就開始蓋章，魏雲師本來是拿印章，我
    們覺得蓋手印比較好，因為駱志忠忘記帶印章，所以他蓋手
    印。期間在問的時候，就沒有看到外勞，所以後來寫的時候
    在場的人就只有六個人，扣除外勞的六個人，去的時候是七
    個人，外勞有在。」、「她有點年紀了，身體不是很好，所
    以講話有些的字雖然不是很清楚，但是還可以知道她要講什
    麼，如果我們聽的不是很清楚，我們會再詢問再確認，問阿
    玲是不是就是楊文玲，問房子是不是這一筆的，魏雲師可以
    表達，雖然不是很清楚，但是我們有在跟老人家接觸，所以
    老人家有些表達不是很清楚的地方，我們多少還可以聽的懂
    ，總是有些客人，接觸比較多的時候。」等語（見原審卷㈡2
    16至218、221頁）；及證人駱志忠結證稱：「（法官提示系
    爭遺囑問：是否有在遺囑上面簽名、蓋指印？）有。」、「
    法官問：你是何時第一次看到這壹份代筆遺囑？」是在奶奶
    （即魏雲師）家二樓的時候。」、「（原告訴訟代理人問：
    為什麼證人李羚溱會斷斷續續寫這份代筆遺囑書面？）因為
    內容很多，有再確認老奶奶的意思，因為她講的有點不太清
    楚，所以我們有再次確認她的意思。」「確認一段寫一段」
    、「我記得（證人李羚溱）有把遺囑內容再唸過一遍。」、
    「就照著上面寫的字唸。」、「我是看著證人李羚溱寫（遺
    囑）的」、「（被告訴訟代理人問：所以是寫完遺囑之後才
    簽名蓋指印的？）對」等語（見原審卷㈡231、232、237至23
    8、242頁）。足見見證人李羚溱、喬國偉及駱志忠於「到場
    後」經被繼承人魏雲師同意擔任系爭遺囑見證人，自屬由魏
    雲師指定之見證人，並經見證人李羚溱予以筆記、宣讀及講
    解後，魏師雲瞭解其內容並蓋手印，核與證人西娣證稱：「
    ……只知道被繼承人魏師雲在蓋拇指指印」、「（原告訴訟代
    理人問：……當天你有沒有看到那些資料大概上是什麼東西？
    ）我不知道，『我只知道被繼承人魏雲師在蓋手印』……」、「
    （原告訴訟代理人問：帶資料人來的男生有無拿出一份資料
    來，當場唸給被上訴人魏雲師聽？）他有唸給被繼承人魏雲
    師聽……（原告訴訟代理人問：……那個男生有沒有繼續把剛剛
    的內容說明解釋給被繼承人魏雲師聽？有解釋……」、「唸完
    之後魏雲師蓋手印然後就離開（見原審卷㈡199、202、204頁
    ）等語相符，本院審酌證人喬律師、李羚溱及駱志忠經隔離
    訊問，對於系爭遺囑書立之經過及相關細節，所述內容互核
    大致相符，亦有兩造所不爭執其形式真正之系爭遺囑正本、
    副本在卷可憑（見原審卷㈡43頁、卷㈡309至312頁）。參酌證
    人喬國偉為執業律師，證人李羚溱為律師助理，證人駱志忠
    於彼時僅為見習生，該等證人與兩造無實質上利害關係，不
    致甘冒遭刑事偽證罪追訴處罰之風險，為不實之證述，故認
    證人喬律師、李羚溱及駱志忠之上開證述內容，自可採信。
    從而被上訴人抗辯系爭遺囑係由見證人李羚溱、喬律師及駱
    志忠，經魏雲師同意擔任系爭遺囑之見證人，並由魏雲師口
    述遺囑內容，使見證人李羚溱予以筆記、宣讀及講解，再經
    魏雲師認可，與見證人3人分別按捺指印或蓋章或簽名於其
    上，且全體見證人均參與及見聞全部過程等情，洵屬有據。
    上訴人主張系爭遺囑之見證人3人並非立遺囑人魏雲師指定
    ，見證人李羚溱、駱志忠未在場見證、系爭遺囑並非由同一
    見證人筆記、宣讀、講解云云，均無可採。
  ⒉證人西娣另證稱：「……105年11月22日即西元2016年11月22日
    在被繼承人魏雲師家裡製作魏雲師遺囑時，我有在場，當時
    在製作這份文書時，有被繼承人魏雲師、我、還有三個人，
    一個是帶文件來的人，還有另外兩個就是在場的被告，共五
    人在場……我沒有看過駱志忠……沒有〔其他女生（指李羚溱）
    在場〕……我不知道是否是律師……我忘記（當天有沒有拿著被
    繼承人魏雲師的手去蓋指印）了，因為那時我剛剛在那邊工
    作而已……我有點忘記當天中間我有沒有離開，我就是照顧被
    繼承人魏雲師。（被告訴訟代理人問：怎麼這麼清楚記得20
    16年11月22日被繼承人魏雲師有去處理剛剛提示的遺囑這件
    事情？）我不知道是在處理什麼事情，我只知道有人來……因
    為那時候我剛上班，我是11月6日才上班的，所以我也不知
    道那個男生來要處理什麼事情。……我記得是因為那時候我剛
    在那邊上班，有一位人來……他沒有帶別人，就他一個人來。
    」等語，惟嗣證稱：「（被告訴訟代理人問：你確不確定他
    就一個人來？還是有帶別人來？）不記得……（被告訴訟代理
    人問：剛剛說那個帶文件來的人待了半個小時，這半個小時
    你是否都在被繼承人魏雲師旁邊沒有離開？）我不記得已經
    很久了。（原告訴訟代理人問：當天那半個小時有無看到有
    人拿著筆寫東西？不記得了已經很久了。」等語（見原審卷
    ㈡199至200、204、206至207頁），就其證述初稱當日帶文件
    的男生未攜同別人到場，並稱未見李羚溱、駱志忠在場等語
    ，惟嗣證稱忘記在場男子到來後，其無中途離開，亦稱不記
    得除該男子外，有無其他人到場及有無看到人筆寫東西等語
    ，前後不一，且其作證時距系爭遺囑訂立時，已有2年2月餘
    ，其記憶難免模糊，則所言與證人喬律師、李羚溱及駱志忠
    不符，尚難遽以採信。上訴人徒以此瑕疵證述，主張系爭遺
    囑見證人未到場見證、系爭遺囑自不可能由代筆人李羚溱宣
    讀、講解云云，難認有據。
  ⒊由上，被上訴人抗辯魏雲師所為之系爭遺囑，符合民法第119
    4條所定代筆遺囑之法定方式而為有效，洵屬有據。從而上
    訴人請求確認系爭遺囑無效，為無理由，不應准許。
  ㈢系爭遺囑繼承登記應否塗銷？上訴人主張系爭遺囑無效，為
    無理由，如前所述，則被上訴人抗辯其依系爭遺囑內容所為
    之系爭遺囑繼承登記，洵屬有據，上訴人主張被上訴人侵害
    其繼承權、所有權，自無理由。從而，上訴人依民法第1146
    條及同法第828條第2項準用第821條之規定，擇一訴請被上
    訴人各自塗銷依系爭遺囑內容所為之系爭遺囑繼承登記云云
    ，亦無理由，不應准許。
六、綜上所述，上訴人依繼承關係、民法第1146條及同法第828
    條第2項準用第821條規定，請求確認系爭遺囑無效及被上訴
    人楊文玲、楊大賢應分別將系爭遺囑繼承登記塗銷，非屬正
    當，不應准許。從而原審所為上訴人敗訴之判決，並無不合
    。上訴論旨指摘原判決不當，求予廢棄改判，為無理由，應
    駁回其上訴。
七、本件事證已臻明確，兩造其餘之攻擊或防禦方法及所用之證
    據，經本院斟酌後，認為均不足以影響本判決之結果，爰不
    逐一論列，附此敘明。
八、據上論結，本件上訴為無理由，依民事訴訟法第449條第1項
    、第78條、第85條第2項，判決如主文。
中　　華　　民　　國　 108　　年　　12　　月　　24　　日
                  家事法庭    
                      審判長法  官  吳光釗
                            法  官  曾錦昌
                            法  官  鄭威莉
正本係照原本作成。
如不服本判決，應於收受送達後20日內向本院提出上訴書狀，其
未表明上訴理由者，應於提出上訴後20日內向本院補提理由書狀
（均須按他造當事人之人數附繕本）上訴時應提出委任律師或具
有律師資格之人之委任狀；委任有律師資格者，另應附具律師資
格證書及釋明委任人與受任人有民事訴訟法第466 條之1第1項但
書或第2項（詳附註）所定關係之釋明文書影本。如委任律師提
起上訴者，應一併繳納上訴審裁判費。
中　　華　　民　　國　 108　　年　　12　　月　　24　　日
　　　　　　　　　　　　　  書記官  何家娟
附註：
民事訴訟法第466條之1（第1項、第2項）：
對於第二審判決上訴，上訴人應委任律師為訴訟代理人。但上訴
人或其法定代理人具有律師資格者，不在此限。
上訴人之配偶、三親等內之血親、二親等內之姻親，或上訴人為
法人、中央或地方機關時，其所屬專任人員具有律師資格並經法
院認為適當者，亦得為第三審訴訟代理人。